【裁判字號】    97,重訴,184
【裁判日期】    980805
【裁判案由】    損害賠償
【裁判全文】
臺灣高雄地方法院民事判決             97年度重訴字第184號
原      告  甲○○
訴訟代理人  侯勝昌律師
            陳正男律師
            朱淑娟律師
被      告  乙○○
            丙○○○
共      同
訴訟代理人  歐陽志宏律師
當事人間請求損害賠償事件，本院於民國98年7 月15日言詞辯論
終結，判決如下：
    主  文
被告應給付原告新臺幣參佰肆拾參萬伍仟元，及自民國九十七年
六月十二日起至清償日止，按年息百分之五計算之利息。
原告其餘之訴駁回。
訴訟費用由被告負擔二分之一，餘由原告負擔。
本判決原告勝訴部分於原告以新臺幣壹佰壹拾肆萬伍仟元供擔保
後，得為假執行；但被告如以新臺幣參佰肆拾參萬伍仟元預供擔
保後，得免為假執行。
原告其餘假執行之聲請駁回。
    事實及理由
壹、程序方面：
一、按訴狀送達後，原告不得將原訴變更或追加他訴，但擴張或
    減縮應受判決事項之聲明者，不在此限，民事訴訟法第255
    條第1 項第3 款定有明文。本件原告起訴時，係請求被告乙
    ○○、丙○○○給付原告新臺幣（下同）625 萬元及自起訴
    狀繕本送達翌日起算之法定遲延利息。嗣於民國98年6 月17
    日本院言詞辯論時將訴之聲明擴張為請求乙○○、丙○○○
    連帶給付上開金額及利息，核屬擴張應受判決事項之聲明，
    於法並無不合，應予准許。又原告於上開言詞辯論期日時，
    除主張依民法第184 條、第226 條及類推適用第544 條外，
    復追加依民法第185 條規定請求，另於98年7 月15日併追加
    依民法第680 條準用第544 條，請求被告賠償所受之損害，
    經核原告之主張均係本於原主張之侵權行為法律關係及被告
    受合夥人委任之契約關係所生之賠償損害請求權，故其所依
    據之基礎事實及訴訟標的應屬相同，僅係不同之理由依據而
    已，故原告此部分尚非屬訴訟標的法律關係之追加，無訴之
    追加之問題，合先敘明。
貳、實體方面：
一、原告主張：訴外人宋景福與被告乙○○於84年3 月、10月間
    ，合資向本院標買坐落高雄市○○區○○段二小段860 地號
    土地及其上門牌號碼為高雄市小港區○○○街24號建物（下
    稱民航三街房地），及坐落高雄市○○區○○段357 地號土
    地及其上門牌號碼為高雄市○○區○○路105 號建物（下稱
    松崗路房地），宋景福就上開二房地分別出資350 萬元、27
    5 萬元，雙方並約定民航三街房地及松崗路房地均信託登記
    在乙○○配偶即被告丙○○○名下。詎乙○○、丙○○○於
    85年12月、86年1 月間，竟由丙○○○擔任借款人，乙○○
    擔任連帶保證人，共同擅以上述二房地向中國國際商業銀行
    抵押借款，嗣於87年5 月間，乙○○慮及將因刑案入監，畏
    於遭他債權人對伊或伊配偶強制執行，要求先將民航三街房
    地登記於宋景福之配偶李舜芳名下，而為宋景福所應允，然
    終因被告二人無力清償上述二房地之貸款，致此二房地均遭
    銀行查封拍賣，造成宋景福受有投資房地共計625 萬元（即
    350 萬+275萬＝625 萬）及利息之損失。而原告已受讓宋景
    福對被告二人之損害賠償債權，並將此債權讓與情事通知被
    告二人，爰依民法第184 條第1 項、第185 條、第226 條第
    1 項、類推適用第544 條、第680 條準用第544 條規定，請
    求被告賠償所受損失，並聲明：(一)被告應連帶給付原告625
    萬元及自起訴狀繕本送達翌日起算之法定遲延利息。(二)訴訟
    費用由被告負擔。(三)願供擔保請准宣告假執行。
二、被告則以：乙○○與訴外人宋景福合購標買上述二房地後，
    曾與宋景福會算，雙方同意將民航三街房地、松崗路房地各
    分配予宋景福、乙○○，並各自承受抵押貸款，合夥關係從
    此歸於消滅，宋景福無從類推適用民法第544 條規定向伊等
    請求損害賠償，從而原告亦無得受讓之債權存在；另丙○○
    ○並無給付不能之情形，原告依民法第226 條第1 項規定對
    伊求償，係屬無據；又上述二房地係由丙○○○向中國國際
    商業銀行抵押借款，乙○○僅係連帶保證人，如認上開二房
    地遭拍賣係受有損失，乙○○亦係受害人，不負損害賠償責
    任；再者，原告之侵權行為損害賠償請求權已因罹於2 年時
    效而消滅等語，資為抗辯。並聲明：(一)原告之訴及假執行之
    聲請均駁回。(二)訴訟費用由原告負擔。(三)如受不利判決，願
    供擔保請准宣告免為假執行。
三、兩造不爭事項：
  (一)訴外人宋景福與乙○○於84年3 月、10月間，合資向本院標
    買民航三街房地及松崗路房地各一棟，宋景福分別出資350
    萬元、275 萬元，雙方並約定此二房地均信託登記在丙○○
    ○名下。
  (二)丙○○○於85年12月、86年1 月間，以上述二房地向中國國
    際商業銀行抵押借款，乙○○為上開借款之連帶保證人。
  (三)丙○○○於87年5 月間，將民航三街房地移轉登記至宋景福
    之配偶李舜芳名下。
  (四)上述二房地均遭銀行查封拍賣。
  (五)原告曾以臺灣高雄地方法院郵局97年度第712號存證信函通
    知乙○○、丙○○○其已受讓宋景福之債權。
四、兩造爭點：
  (一)訴外人宋景福與乙○○有無進行合夥結算？有無約定各自承
    受抵押貸款？
  (二)訴外人宋景福是否因上述二房地經拍賣而受有損害？
  (三)宋景福對乙○○、丙○○○二人有無侵權行為、債務不履行
    、類推適用或準用民法第544 條之請求權存在？原告有無得
    為受讓之債權？又該侵權行為請求權是否已罹於時效？
五、本院之判斷：
  (一)訴外人宋景福與乙○○有無進行合夥結算？有無約定各自承
    受抵押貸款？
  1.原告主張乙○○、丙○○○因擅以上述民航三街房地、松崗
    路房地向中國國際商業銀行抵押借款，嗣於87年5 月間，雖
    將民航三街房地移轉登記至訴外人宋景福之配偶李舜芳名下
    ，然終因被告二人無力清償上述二房地之貸款，致此二房地
    均遭銀行查封拍賣，造成宋景福之損失，伊已受讓宋景福對
    被告二人之損害賠償債權，乃訴請被告連帶賠償損害等語。
    被告乙○○、丙○○○則以其等業已與宋景福會算合夥投資
    金額，並將民航三街房地登記在李舜芳名下，並已約定各自
    承受抵押貸款，故宋景福對被告2 人並無損害賠償請求權，
    自無請求權可讓與原告等語置辯。查宋景福與乙○○於84年
    3 月、10月間，合資向本院標買民航三街房地及松崗房地各
    一棟，宋景福出資350 萬元、275 萬元，雙方並約定此二房
    地均信託登記在丙○○○名下，為兩造所不爭執，並有卷附
    房地信託契約書可稽，信屬真實。又上述二房地均遭銀行查
    封拍賣，業經本院調取89年度執字第35170 號、89年度執字
    第35169 號卷查核屬實，且為兩造所不爭執；另上開民航三
    街房地於87年4 月間係由原登記名義人丙○○○移轉登記至
    李舜芳名下，亦為兩造所不爭執，均堪信為真實。被告固抗
    辯民航三街房地由丙○○○移轉至李舜芳名下，係兩造進行
    合夥會算，並約定各自承受二房地之抵押貸款等語，惟為原
    告所否認，並提出乙○○於89年間所發之上開臺灣高雄地方
    法院郵局97年度第712 號存證信函（見本院卷第43頁），以
    證兩造未達成會算。而乙○○對於上開存證信函之真正並不
    爭執（見本院卷第106 頁）。並由上開存證信函內容顯示乙
    ○○於89年間欲將與宋景福合資購買之松崗路房地以380 萬
    元出售予第三人時，曾徵詢宋景福是否同意之情以觀，應認
    乙○○與宋景福於87年5 月間將民航三街房地登記於李舜芳
    名下時，尚未就合資購買之二房地達成會算，否則倘於87
    年5 月間即已完成會算，且松崗路房地又始終登記在丙○○
    ○名下，被告二人逕予出售即可，何需於89年間尚需徵求宋
    景福之同意，宋景福又何需以存證信函回覆不同意之旨（見
    本院卷第45頁），故原告主張宋景福與被告二人就上開二房
    地並未達成會算，應堪採信。
  2.被告雖辯稱上開存證信函係因宋景福為合夥人，故通知宋景
    福優先承買，並非兩造未達成會算云云。惟查，宋景福並無
    何法律上權利足以主張有優先承買權，乙○○亦無通知宋景
    福優先承買之理由，故伊等所為抗辯，核屬無據。另被告雖
    抗辯由民航三街房地已由宋景福夫婦出租予第三人李東漢使
    用，亦足認定兩造已完成會算各自取得二房地，並承受其上
    貸款等語。惟據證人宋景福結證稱：係因乙○○說他要被抓
    去關，而且他有欠人家錢，他太太有當保證人，怕他被關時
    債權人找他太太求償，故請求將民航三街登記至配偶李舜芳
    名下，在過戶時才知道他有拿民航三街的房子去向銀行借錢
    ，本來要告他，他要求不要告他，他說他在大寮有一筆考潭
    地段的土地要設定給我做擔保，我請代書去申請看是什麼地
    目的地，結果是保護區，因為沒有價值所以就不要，他當時
    有拿所有權狀、印鑑證明及謄本，這些資料目前還在代書那
    裡。我因沒有保障所以才告他背信。被告並無跟我約定將民
    航三街房地過戶予配偶名下並各自承受各房地的抵押貸款，
    就我知道是他自己去繳貸款的等語（見本院卷第103 頁、第
    104 頁）。足見乙○○將民航三街房地登記在宋景福之配偶
    李舜芳名下，係因伊畏於日後如因案入監將使合資購買之房
    地日後遭債權人強制執行，乃為此保全舉措，而該二房地之
    貸款始終由乙○○自行繳納，嗣因乙○○未按期繳納，始遭
    銀行拍賣，並非兩造已完成會算而各自承受貸款至明。並由
    乙○○於遭宋景福告訴背信一案時亦供稱：伊以前開房地向
    銀行抵押借款週轉時，宋景福經濟狀況很好，不需使用借出
    之錢，因此借出之款由伊使用並支付利息，嗣因房地產不景
    氣，伊無法清償借款，宋景福始提出告訴等語，有卷附臺灣
    高雄地方法院檢察署檢察官89年度偵字第23988 號不起訴處
    分書足參（見本院卷第54頁反面）。益證人宋景福所證該二
    房地之貸款係由乙○○繳納，其等並未完成會算一節，應與
    事實相符。又民航三街房地於移轉至李舜芳名下後，固有供
    訴外人李東漢使用，為原告所不否認，惟原告主張並非宋景
    福將該屋出租予他人，僅係借予友人使用等語。經本院調閱
    上開89年度執字第35170 號執行卷，查核訴外人李東漢固於
    上開執行案件查封時曾陳稱：有向債務人承租租金每月3 千
    元，自88年6 月承租，未訂期限，亦立訂立書面契約，僅口
    頭約定等語（見上開執行卷89年10月17日查封筆錄、本院卷
    第125 頁）。惟執行案之債務人李舜芳已於89年10月25日具
    狀向法院陳明該房地係借予其子友人李東漢使用等語，另宋
    景福亦到院承稱渠等與李東漢係使用借貸關係，3 千元並非
    每月租金，是李東漢繳水電費等語，此有該卷89年12月4 日
    執行筆錄可參；而執行法院除第一次拍賣公告載明第一次拍
    賣拍定後不點交外，其後亦於第一次拍賣未拍定後，經債權
    銀行具狀請求除去上開借用關係並於拍定後點交，即於第二
    次公告載明函知債務人應依法排除無償借用關係，於拍定後
    點交，此有該卷第二次拍賣公告可查，足見民航三街房地於
    執行時，法院業已認定債務人李舜芳與李東漢係成立使用借
    貸關係並非租賃關係，被告抗辯宋景福已將民航三街房地出
    租予李東漢，並以此抗辯宋景福已與乙○○完成會算云云，
    難認屬實。而宋景福既係受乙○○之央求而將民航三街房地
    移轉登記在李舜芳名下，雖曾交由渠子友人無償使用，然仍
    不得以此即認宋景福已與乙○○完成會算。繼以宋景福既共
    出資625 萬元，豈可能在未分得絲毫丙○○○、乙○○私下
    抵押借款情況下，卻同意會算並僅分得當時市價可能不到50
    0 萬元之民航三街房地，且願背負設有高額抵押權之銀行欠
    款，此顯異於常理，故被告抗辯已與宋景福完成會算，核無
    足採。
  (二)訴外人宋景福是否因上述二房地經拍賣而受有損害？
    承上所述，乙○○將民航三街房地登記在宋景福之配偶李舜
    芳名下，係畏於日後如因案入監，將使合資購買之房地遭債
    權銀行或他債權人強制執行而為之保全舉措，並非兩造已完
    成會算。又乙○○及丙○○○於將民航三街房地移轉於李舜
    芳名下前，即已將上開二房地共同向中國國際商業銀行辦理
    抵押借款，此為該2 人於刑事背信一案所不否認，有上開不
    起訴處分書可參（見本院卷第54頁至第57頁）；再丙○○○
    既為該二房地之借款人，乙○○為上開借款之連帶保證人，
    並由伊等自行繳納貸款，亦據乙○○於背信一案中供述甚明
    ，而上開二房地既因伊等借款後未能按期還款而遭拍賣，繼
    以民航三街房地及松崗路房地之拍賣金額分別係428 萬元及
    259 萬元，仍無助於償還債權銀行之欠款，此有本院調閱上
    開89年度執字第35170 號、89年度執字第35169 號卷可考，
    足見宋景福因乙○○、丙○○○之抵押借款行為，致渠所投
    資之金額及購買之二房地終因被告未妥善保管致化為烏有，
    宋景福受有損害至堪明確。
  (三)宋景福對乙○○、丙○○○二人有無侵權行為、債務不履行
    、類推適用或準用民法第544 條之請求權存在？原告有無得
    為受讓之債權？又該侵權行為請求權是否已罹於時效？
  1.宋景福與乙○○合資購買上述二房地，宋景福並與被告立有
    房地信託契約書1 份，為兩造既不爭執，已如前述。而依上
    開房地信託契約書約定，乙方（即乙○○、丙○○○）與甲
    方（即宋景福）係就上開房地各占二分之一權利，並暫時信
    託在乙方（即乙○○、丙○○○）名義（二房地實際登記於
    丙○○○名下），如將來需要移轉甲方（即宋景福）或甲方
    指定名義，乙方（即乙○○、丙○○○）無條件同意，但稅
    捐由甲方負擔，與乙方無關。雙方無異議。此有卷附房地信
    託契約書可參。而原告主張宋景福並未與被告達成會算，既
    難謂子虛，則原告主張二人合夥關係尚未消滅，自堪採信。
    惟被告在未得宋景福同意下，亦未在宋景福要求會算或移轉
    登記為己所有之情形下，即因前向中國國際商業銀行辦理房
    地抵押借款，並因畏於遭債權人強制執行，而要求先將民航
    三街房地登記於宋景福之配偶李舜芳名下，嗣因伊等無法還
    款，致二房地均遭乙○○之債權銀行聲請強制執行而查封拍
    賣致化為烏有，而使宋景福無從依上開契約書行使得要求被
    告將二房地登記為宋景福或宋景福指定之人名下之權利，故
    被告擅自將二房地抵押借款行為，造成宋景福之損害，被告
    二人對宋景福之侵權行為堪以認定，惟因此侵權行為損害賠
    償請求權業經被告抗辯罹於2 年之請求權時效，原告對此亦
    不爭執，故原告依侵權行為法律關係請求損害賠償，自屬無
    據。
  2.又按受任人因處理委任事務有過失，或因逾越權限之行為所
    生之損害，對於委任人應負賠償之責；又因可歸責於債務人
    之事由，致給付不能者，債權人得請求賠償賠償損害，民法
    第544 條、第226 條第1 項分別定有明文。又信託契約屬委
    任契約之一種，應類推適用有關民法委任之規定。另按第53
    7 條至第546 條關於委任之規定，於合夥人之執行合夥事務
    準用之，民法第680 條亦定有明文。查被告乙○○與宋景福
    合資購買上開二房地，並約定將房地信託於被告名下，實際
    登記於被告丙○○○名下，則乙○○及丙○○○受此信託委
    任，自應妥善保管二房地，以利日後將二房地出售獲利或日
    後彼此會算而辦理移轉登記以分配財產。惟乙○○、丙○○
    ○竟私向上開銀行辦理房地抵押借款，並因乙○○將因案入
    監而畏於遭他債權人強制執行，乃要求先將民航三街房地登
    記於宋景福之配偶李舜芳名下，嗣又未負責還清欠款及塗銷
    房地上之抵押權登記，致該二房地均遭乙○○之抵押權人聲
    請封賣抵押物而化為烏有，使宋景福無法依房地信託契約約
    定，得隨時要求被告將二房地登記為渠或渠指定之人名下，
    致渠受有損害，依前揭法律規定，宋景福自得依民法第680
    條準用第544 條或類推適用第544 條、第226 條規定，要求
    被告2 人負損害賠償責任。又宋景福既已將上開損害賠償之
    債權讓與原告，原告亦已將債權讓情事通知被告，有卷附債
    權讓與書、存證信函及送達回執可稽（見本院卷第8 頁至第
    12 頁） ，則原告爰引上開規定向被告請求賠償，自屬適法
    。
  3.再按「損害賠償，除法律另有規定或契約另有訂定外，應以
    填補債權人所受損害及所失利益為限。」，民法第216 條第
    1 項已有規定。又按「因可歸責於債務人之事由致給付不能
    者，債權雖仍存在，但其內容已變為損害賠償請求權，不復
    以原定之給付為標的，此觀民法第226 條第1 項之規定自明
    。既係以損害賠償請求權代替原定之給付，如其給付為特定
    之標的物，則其損害額以該標的物應有之市價計算，自無不
    當。」（有最高法院84年度台上字第469 號判決意旨可資參
    考）故依前開之規定及最高法院判決之意旨，本件宋景福與
    乙○○合資購買之民航三街房地及松崗路房地，既因被告2
    人之行為致遭拍賣而給付不能，遂使宋景福受有損害，又該
    二房地於90年7 月23日、90年10月3 日經拍定予第三人時，
    其拍定之價格分別為428 萬元、259 萬元，有本院調閱之89
    年度執字第35170 號、89年度執字第35169 號卷可稽（見各
    該卷之之拍賣不動產筆錄2 份），被告對此二房地之拍賣金
    額亦不爭執（見本院卷第150 頁），而此拍賣價額經核大致
    與當時市場行情價值相當，故宋景福因被告給付不能所受之
    損害應為拍定之價格之二分之一即343 萬5 千元（計算式＝
    〔428 萬元＋259 萬元〕÷2） ，原告受讓自宋景福之損害
    之債權，亦應以上開金額為限，始屬合理，逾此部分之金額
    ，則屬無理由。另原告並未舉證證明乙○○、丙○○○間就
    違背房地信託契約所造成之損害，有成立連帶債務之明示，
    法律復未規定伊等應成立連帶債務，自與第272 條第1 項之
    規定不同，是該2 人就本件給付不能之損害並不負連帶給付
    之責，故原告僅得請求被告給付上開損害額343 萬5 千元，
    原告於訴之聲明請求被告2 人連帶給付所受損害額，核屬無
    理由，不應准許。
六、綜上所述，原告依據侵權行為之法律關係，請求被告賠償投
    資房地遭拍賣之損害，因已罹於2 年之時效，此部分核屬無
    理由。原告另依據債權讓與及民法第226 條第1 項、第680
    條準用第544 條規定或類推適用第544 條規定，請求被告給
    付如主文第一項所示之金額及自起訴狀繕本送達之翌日即97
    年6 月12日起至清償日止，按年息5%計算之利息範圍內，核
    屬於法有據，應予准許，逾此部分之數額及聲明應「連帶」
    給付之請求，則無理由，應予駁回。
七、原告及被告陳明願供擔保請准宣告假執行或免為假執行，就
    原告勝訴部分經核均與規定相符，爰分別酌定相當之擔保金
    額予以宣告。至於原告敗訴部分，其假執行之聲請即失所附
    麗，爰併予以駁回。
八、本件為判決基礎之法律關係已臻明確，兩造其餘之攻擊防禦
    方法核與判決結果不生影響，毋庸一一論列，併此敘明。
九、據上論結：本件原告之訴為一部有理由、一部無理由，依民
    事訴訟法第79條、第85條第1 項、第390 條第2 項、第392
    條第2 項，判決如主文。
中    華    民    國    98    年    8     月    5     日
                  民事第四庭  審判長法  官  林玉心
                                    法  官  王奕勛
                                    法  官  楊淑珍
正本係照原本作成。
如不服本判決，應於送達後20日內，向本院提出上訴狀並表明上
訴理由，如於本判決宣示後送達前提起上訴者，應於判決送達後
10日內補提上訴理由書（須附繕本）。
中    華    民    國    98    年    8     月    5     日
                                    書記官  吳良美

司法院資訊處製作；財團法人民間司法改革基金會備份。
